【裁判字號】    88,訴,454
【裁判日期】    890107
【裁判案由】    債務人異議之訴
【裁判全文】
臺灣新竹地方法院民事判決  八十八年度訴字第四五四號
    原      告  乙○○
    被      告  甲○○
右當事人間債務人異議之訴事件，本院判決如左：
    主    文
原告之訴駁回 。
訴訟費用由被告負擔。
    事    實
一、原告方面：
  （一）聲明：求為判決本院八十六年度執字第六十七號所為之強制執行程序應予撤
        銷。
  （二）陳述：緣原告與訴外人彭瑞蘭、牛海萍、范光霖、洪冠群及胡心忠等合組上
        德佛教文物有限公司（下稱上德公司），為推展業務，於公司缺乏資金，致
        週轉有困難之情形下，遂召開股東會議決定先以原告名義，向台灣區中小銀
        行基隆分行及台灣中小銀行忠孝分行聲請支票使用。又系爭支票本及原告印
        章均交由訴外人即上德公司財務經理彭瑞蘭保管，惟訴外人彭瑞蘭竟擅自用
        於私人用途上，並與被告基於共同詐欺之意圖，簽發系爭支票共計新台幣（
        下同）一百一十萬元，換言之，本件被告所持之系爭本票，純為訴外人彭瑞
        蘭、洪冠群與范光霖個人之行為，渠等之違法行為顯已觸犯刑法有關偽造文
        書及詐欺等罪行，與原告無涉。又被告持系爭支票向原告請款之行為，亦為
        民法第一百七十九條與一百八十四條所規範，故被告向本院聲請強制執行顯
        為違法，請依法予以撤銷。
  （三）證據：提出執行異議狀、支票存根為證，並聲請訊問證人彭瑞蘭。
二、被告方面：
  （一）聲明：如主文第一項所示。
  （二）陳述：伊因與訴外人范光霖係朋友且曾至上開公司查看經營狀況，故當初上
        述公司周轉不靈，由訴外人彭瑞蘭出面接洽借款事宜時，伊即以現金換票之
        方式取得系爭支票。且被告基於票據關係為善意第三人，原告與上德公司股
        東間之抗辯尚不能對被告有所主張。
  （三）證據：提出支票及退票理由單、支付命令、本院執行處強制執行金額計算書
        分配表及存證信函為證。
三、本院依職權調閱台灣台北地方法院八十五年促字第一三七四六號卷及本院八十六
    年執字第六七號執行卷。
     理    由
壹、程序方面：
    按債務人異議之訴雖限執行名義成立後，有消滅或妨礙債權人請求之事由發生，
    始得提起。惟若債權人據以執行之執行名義於其成立之時，尚有未合法成立事由
    ，致債務人無由於執行名義成立前對該實體部分有所主張，則參酌強制執行法第
    十四條第二項法理，該異議之訴即不限於執行名義成立後，有消滅或妨礙債權人
    請求之事由始得提起。本件債權人據以執行之確定執行名義為台灣台北地方法院
    八十五年促字第一三七四九號支付命令，然前揭支付命令送達之住所非被告之住
    居所，業經被告即聲請支付命令之債權人自承在卷，並有該送達回証附於前開卷
    內足憑，是本件執行名義即該支付命令因送達未合法致原告無從主張實體權利，
    於程序上自有暇疵。惟本院審酌被告就與原告系爭債權乙事，復另取得確定執行
    名義（此有被告所提台灣基隆地方法院八十五年基促字第一０二一號支付命令及
    該確定證明書在卷可參）及系爭執行程序已達分配買賣價金階段等司法資源考量
    等情，本件債務人異議之訴理應不受強制執行法第十四條第一項規定之限制，併
    此敘明。
貳、實體方面：
    一、原告起訴主張原告與訴外人彭瑞蘭、牛海萍、范光霖、洪冠群及胡心忠等合
    組上德公司，為推展業務，於公司缺乏資金，致週轉有困難之情形下，遂決定以
    原告名義向台灣區中小銀行基隆分行及台灣中小銀行忠孝分行聲請支票使用。因
    系爭支票本及原告印章均交由訴外人即上德公司財務經理彭瑞蘭保管，惟其竟擅
    自用於私人用途上，並與被告基於共同詐欺之意圖，簽發系爭支票共計一百一十
    萬元，故本件被告所持之系爭本票顯與原告無涉。故被告向本院聲請強制執行顯
    為違法，請依法予以撤銷等語。被告則以伊因與訴外人范光霖係朋友且曾至上開
    公司查看經營狀況，故上述公司周轉不靈，由訴外人彭瑞蘭出面接洽借款事宜時
    ，伊即以現金換票之方式取得系爭支票，故為善意第三人等情，資為抗辯。
三、按在票據上簽名者，應依票上所載文義負責；票據行為為不要因行為，即不以給
    付之原因為要素而得成立之行為，凡簽名於票據之人不問原因如何，均須依票上
    所載文義負責，除執票人取得票據係出於惡意或詐欺者外，發票人不得以自己與
    執票人前手所存抗辯之事由對抗執票人。又按代理人於代理權限內，以本人名義
    所為之意思表示，直接對本人發生效力，票據法第五條第一項、第十三條前段及
    民法第一百零三條分別定有明文。本件原告基於經營公司，故將其所有之支票、
    印章授權訴外人即上德公司財務經理彭瑞蘭保管並簽發支票等情，業經原告自承
    ：「訴外人彭瑞蘭係公司共同推舉之財務經理（詳本院八十八年十月二十日之言
    詞辯論筆錄）」「當初為經營公司，我答應以支票作為公司營運週轉之用：：股
    東們要求將印章存放彭處由其負責（參八十八年十一月五日準備程序筆錄）」等
    語在卷，又系爭支票簽發原因確為上德公司周轉之故，亦經證人彭瑞蘭證述在卷
    。執此，原告既將系爭支票本及印章交由訴外人彭瑞蘭保管並授權其開發支票，
    則訴外人彭瑞蘭就此簽發票據行為即居於原告代理人之地位，且訴外人彭瑞蘭亦
    本於原告授權範圍內開立系爭支票，則開立系爭票據之效力自應歸屬於原告。又
    當事人主張有利於己之事實者，就其事實有舉證之責任，民事訴訟法第二百七十
    七條定有明文。惟此所謂之舉證，係指提出足供法院對其主張之事實，為有利認
    定之證據而言。本件原告復主張被告係在與訴外人彭瑞蘭、范光霖及洪冠群等共
    同詐欺之惡意下取得系爭支票云云，並舉系爭支票存根在卷為證，為已為被告所
    否認，故原告理應就被告與渠等間有何詐欺惡意之事實，善盡舉證之責任。惟查
    前揭支票存根之記載，亦僅能部分證明系爭支票票號0000000有關二十二
    萬五千元部分係交由訴外人范光霖，惟開立原因為何？如何受予被告？以及其餘
    一百零三萬票據債權部分，究有未明，而與原告前揭所執無直接關連。另原告聲
    請訊問證人洪冠群及范光霖部分，亦因送達地址不詳而無法訊問。且原告復未舉
    他證以實其說，是依首揭法條所示，原告前揭主張難信屬實。從而，原告請求撤
    銷本院八十六年度執字第六十七號所為之執行程序，於法無據，應予駁回。
三、本件事證已臻明確，兩造其餘攻擊防禦方法，於判決結果不生影響，爰不一一論
    述，併此敘明。
據上論結，原告之訴為無理由，依民事訴訟法第七十八條，判決如主文。
中      華        民      國    八十九    年      一      月    七    日
                                  臺灣新竹地方法院民事第一庭
                                          審判長法    官
                                                法    官
                                                法    官
右為正本係照原本作成。
如對本判決上訴，須於判決送達後廿日內向本院提出上訴狀。
~B法院書記官  洪木志
中      華      民      國    八十八    年      七      月    二十六    日


司法院資訊處製作；財團法人民間司法改革基金會備份。
